ACORDAO-COMPLETO-2548754

ACÓRDÃO 7340/2022 ATA 36/2022 - PRIMEIRA CÂMARA

VISTOS, relatados e discutidos estes autos que tratam de embargos de declaração opostos pelo Sr. Orlando Galvão Filho ao Acórdão 3627/2022-TCU-Primeira Câmara,
ACORDAM os Ministros do Tribunal de Contas da União, reunidos em sessão da Primeira Câmara, diante das razões expostas pelo Relator, em:
9.1. conhecer dos presentes embargos de declaração, para, no mérito, rejeitá-los; e
9.2. dar ciência desta deliberação ao recorrente.

Embargos de declaração opostos pelo Sr. Orlando Galvão Filho ao Acórdão 3.627/2022-1ª Câmara, que conheceu e negou provimento ao recurso de reconsideração interposto pelo responsável.

Primeira Câmara

Petrobras Distribuidora S.A. - MME.

3. Responsáveis/Recorrentes:
3.1. Responsáveis: Almir Martins Bastos (XXX.124.877-XX); Antonio Carlos Sobreira de Agostini (XXX.477.977-XX); Arnaldo Leite Pereira (XXX.410.967-XX); Aurílio Fernandes Lima (XXX.311.308-XX); Benjamin Steinbruch (XXX.266.778-XX); Bergson Aurélio Farias (XXX.079.144-XX); Cesario Bastos de Souza Carneiro (XXX.545.757-XX); Djalma Bastos de Morais (XXX.633.526-XX); Joel Mendes Rennó (XXX.310.678-XX); José Ferreira da Silva Filho (XXX.770.647-XX); João Augusto Rezende Henriques (XXX.612.197-XX); Lúcio Marcos Bemquerer (XXX.937.866-XX); Maximiano Eduardo da Silva Fonseca (XXX.330.697-XX); Orlando Galvão Filho (XXX.520.657-XX); Percy Louzada de Abreu (XXX.057.380-XX); Plinio Botelho Junqueira (XXX.390.117-XX); Reynaldo Vilardo Aloy (XXX.636.637-XX); Ronaldo Ferreira Gomes (XXX.411.427-XX); Sebastião Henriques Vilarinho (XXX.733.925-XX); Volmer Ferreira de Toledo (XXX.860.767-XX).
3.2. Recorrente: Orlando Galvão Filho (XXX.520.657-XX).

13.1. Ministros presentes: Jorge Oliveira (na Presidência) e Benjamin Zymler (Relator).
13.2. Ministro-Substituto convocado: Marcos Bemquerer Costa.
13.3. Ministros-Substitutos presentes: Augusto Sherman Cavalcanti e Weder de Oliveira.

BENJAMIN ZYMLER

Ministro Walton Alencar Rodrigues.

Cuidam os autos de embargos de declaração opostos pelo Sr. Orlando Galvão Filho ao Acórdão 3627/2022-TCU-Primeira Câmara.
2.	O presente feito trata, originalmente, de prestação de contas da Petrobras Distribuidora S.A. (BR Distribuidora) , referente ao exercício de 1998. Por meio de despacho, o então relator determinou o sobrestamento do feito até que houvesse decisão de mérito no TC Processo 010.837/2000-8, que cuidava de ocorrências com potencial impacto nas presentes contas.
3.	Após a conversão daqueles autos em tomada de contas especial, o Tribunal decidiu, por meio do Acórdão 2686/2008-TCU-Plenário, julgar irregulares as contas do Sr. Orlando Galvão Filho, ex-presidente da Petrobras Distribuidora S/A, e dos Srs. João Augusto Rezende Henriques e Reynaldo Vilardo Aloy, ex-dirigentes da companhia; condená-los ao pagamento de débito, solidariamente; aplicar-lhes multas individuais de R$ 500.000,00, com base no art. 57 da Lei 8.443/1992; e inabilitá-los para o exercício de cargo em comissão ou função de confiança no âmbito da administração pública federal, pelo período de oito anos.
4.	Irresignados com essa deliberação, os responsáveis ingressaram com embargos de declaração, os quais foram conhecidos e, no que interessa ao deslinde do presente feito, rejeitados quanto ao Sr. Orlando Galvão Filho (Acórdão 2879/2009-TCU-Plenário e 117/2010-Plenário) .
5.	Ainda insatisfeitos, os gestores interpuseram recurso de reconsideração e dois embargos de declaração, os quais foram apreciados, respectivamente, pelos Acórdão 1465/2016-TCU-Plenário, 171/2018-Plenário e 2.156/2019-Plenário. A última decisão deu provimento parcial aos expedientes recursais, de sorte a excluir o débito interposto aos responsáveis, tendo em vista a privatização da BR Distribuidora. 
6.	Com isso, a parte dispositiva do Acórdão 2686/2008-TCU-Plenário passou a ter a seguinte redação:
"9.2. com fundamento nos arts. 1º, inciso I, 16, inciso III, alínea 'b', 19, parágrafo único, e 23, inciso III, da Lei 8.443/1992 e 1º, inciso I, 209, inciso II, 210, § 2º, e 214, inciso III, do Regimento Interno do TCU, julgar irregulares as contas dos Srs. Orlando Galvão Filho, João Augusto Rezende Henriques e Reynaldo Vilardo Aloy;
9.3. aplicar aos Srs. Orlando Galvão Filho, João Augusto Rezende Henriques e Reynaldo Vilardo Aloy a multa prevista no art. 58, I, da Lei 8.443/1992, no valor individual de R$ 62.000,00 (sessenta e dois mil reais) , fixando-lhes o prazo de 15 (quinze) dias, a contar da notificação, para comprovarem perante o Tribunal, na forma disposta no art. 214, inciso III, alínea "a", do Regimento Interno do TCU) , o recolhimento das referidas quantias aos cofres do Tesouro Nacional, atualizadas monetariamente a partir do dia seguinte ao término do prazo estabelecido até as datas dos efetivos recolhimentos, na forma da legislação em vigor;"
7.	Somente a partir de então, as presentes contas tiveram seguimento, de modo que o Tribunal decidiu, por intermédio do Acórdão 7964/2021-TCU-Primeira Câmara:
 "9.1. levantar o sobrestamento do julgamento das contas de Orlando Galvão Filho, João Augusto Resende Henriques e Reynaldo Vilardo Aloy, ante o trânsito em julgado do TC Processo 010.837/2000-8;
9.2. julgar irregulares as contas de Orlando Galvão Filho, João Augusto Rezende Henriques e Reynaldo Vilardo Aloy com fundamento nos arts. 1º, inciso I; 16, inciso III, alínea "b", da Lei 8.443/1992, c/c os arts. 1º, inciso I, e 209, inciso II, do RI/TCU;
9.3. deixar de aplicar aos responsáveis mencionados no item 9.2 a multa prevista no art. 58, inciso I, da Lei 8.443/1992 c/c o art. 268, inciso I, do RI/TCU, pelo fato de já terem sido sancionados pelos mesmos atos que ora balizam este julgamento, a teor do Acórdão 2156/2019-TCU-Plenário, de relatoria do Ministro Benjamin Zymler;"
8.	Insatisfeito com essa decisão, o Sr. Orlando Galvão Filho ingressou com recurso de reconsideração, o qual foi conhecido e desprovido, nos termos do Acórdão 3627/2022-TCU-Primeira Câmara.
9.	Ainda irresignado, o ex-presidente da Petrobras Distribuidora S/A opôs os presentes embargos de declaração, nos quais alega, em apertada síntese:
a)	em relação à afirmação de que não há norma que determine o chamamento do embargante para integrar o processo de prestação de contas, seja na LOTCU como em seu Regimento Interno, há obscuridade "no sentido de que o chamamento ao processo é pressuposto básico para o efetivo exercício do direito fundamental ao contraditório e ampla defesa, direito esse previsto no artigo 5º, LV, da Constituição Republicana, cuja imposição se irradia à todo o ordenamento jurídico brasileiro, inclusive em relação aos diplomas aplicados à esta Egrégia Corte de Contas";
b)	o Código de Processo Civil, de aplicação subsidiária aos processos do TCU, também reconhece uma gama de direitos processuais, cuja efetividade depende da citação prévia; conforme o art. 238 da referida norma, esse ato tem o objetivo de proporcionar a integração da parte à relação processual;
c)	efetivamente ocorreu prejuízo ao recorrente, uma vez que ele não pôde participar do processo, ou mesmo acompanhá-lo, de modo a fiscalizar os atos praticados, seja em relação à sua regularidade, seja à sua legalidade; ademais, não pôde constituir advogado para fazer defesa técnica quanto ao julgamento das contas;
d)	o responsável poderia ter se valido de argumentação hábil a afastar a responsabilidade recentemente apurada em seu desfavor, quando do julgamento do Acórdão 1228/2014-TCU-Primeira Câmara; ademais, o decurso de tão longo lapso temporal inarredavelmente dificultou a possibilidade de reunir documentação hábil a afastar as irregularidades relativas às contas de 1998;
e)	a duração razoável do processo não apenas é um direito fundamental, como um valor consagrado pela Constituição da República (art. 5º, LXXVIII) , instituído por meio da Emenda Constitucional 45/2004, devendo ser reconhecido e respeitado tanto pelo Poder Judiciário como pela Administração Pública; 
f)	"o próprio artigo 313, do Código de Processo Civil, invocado por esta Corte de Contas para sustentar o direito ao sobrestamento do processo, também revela norma que prima pelo direito fundamental à duração razoável do processo em relação àqueles sobrestados, qual seja, a inserta no §4º, que impõe o limite temporal máximo ao sobrestamento fundado na hipótese do inciso V (justamente o inciso invocado pelo TCU) de 1 (um) ano, sendo que o §5º, também do artigo 313, reconhece o dever de se prosseguir com o processo assim que esgotado esse limite temporal previsto";
g)	findo o prazo previsto para o sobrestamento, voltaria a correr a prescrição intercorrente trienal, prevista no artigo 1º, §1º, da Lei n.º 9.873/1999, que acabou por comprovadamente incidir no presente caso;
h)	a decisão recorrida "restringiu-se a afirmar que o sobrestamento do processo teria impedido o a incidência da prescrição intercorrente, sem explicar as razões do afastamento das normas insertas no artigo 313, §§4º e 5º, do Código de Processo Civil, bem como o direito fundamental à razoável duração do processo, previsto no artigo 5º, LXXVIII, da CRFB/88, o que se configura, com as máximas vênias, obscuridade";
i)	não é razoável a rejeição das contas do recorrente diante da comparação entre os valores tratados na TC Processo 010.837/2000-8 e os geridos conforme prestação de contas do exercício, da ordem de R$ 10.153.041.000,00, conforme peça 27; e
j)	jamais foi apresentado qualquer indício de locupletamento ou de má-fé por parte do recorrente, o que ratifica a falta de razoabilidade e proporcionalidade na rejeição das contas; tal argumento não foi enfrentado do acórdão embargado, o que configura omissão.
10.	Com isso, requereu o conhecimento e o provimento dos presentes embargos de declaração, com efeitos infringentes, de modo a sanar as obscuridades e omissão acima referidas.
	É o relatório.

Fernando Reis Vianna Filho (14.388/OAB-RJ) e outros, representando Petrobras Distribuidora S.A. - MME; Marta de Castro Meireles (OAB/RJ 130.114) e Ivan Ribeiro dos Santos Nazareth (OAB/RJ 121.685), representando Orlando Galvão Filho.

Procurador Júlio Marcelo de Oliveira.

EMBARGOS DE DECLARAÇÃO EM RECURSO DE RECONSIDERAÇÃO EM PRESTAÇÃO DE CONTAS. SOBRESTAMENTO DO JULGAMENTO DAS CONTAS DE TRÊS RESPONSÁVEIS ATÉ O DESLINDE DO TC 010.837/2000-8. IRREGULARIDADE DAS CONTAS ESPECIAIS DOS RESPONSÁVEIS COM APLICAÇÃO DE MULTA E INABILITAÇÃO PARA O EXERCÍCIO DE CARGO EM COMISSÃO E FUNÇÃO DE CONFIANÇA NA ADMINISTRAÇÃO PÚBLICA POR OITO ANOS. LEVANTAMENTO DO SOBRESTAMENTO DESTES AUTOS. CONTAS IRREGULARES SEM IMPUTAÇÃO DE MULTA. AUSÊNCIA DE VIOLAÇÃO AOS PRINCÍPIOS DA AMPLA DEFESA, DO CONTRADITÓRIO, DO DEVIDO PROCESSO LEGAL, DA RAZOÁVEL DURAÇÃO DO PROCESSO E DA RAZOABILIDADE. FATOS GRAVES APTOS A MACULAR AS CONTAS ORDINÁRIAS DO DIRIGENTE. CONHECIMENTO E DESPROVIMENTO DO RECURSO. SUPOSTAS OMISSÃO E OBSCURIDADE NA DECISÃO ATACADA. CONHECIMENTO E REJEIÇÃO.

PRESTAÇÃO DE CONTAS (PC)

Secretaria de Recursos (Serur); Secretaria de Fiscalização de Infraestrutura de Petróleo e Gás Natural (SeinfraPet).

Cuidam os autos de embargos de declaração opostos pelo Sr. Orlando Galvão Filho ao Acórdão 3627/2022-TCU-Primeira Câmara.
2.	O presente feito trata, originalmente, de prestação de contas da Petrobras Distribuidora S.A. (BR Distribuidora) , referente ao exercício de 1998. Por meio de despacho, o então relator determinou o sobrestamento do feito até que houvesse decisão de mérito no TC Processo 010.837/2000-8, que cuidava de ocorrências com potencial impacto nas presentes contas.
3.	Após a conversão daqueles autos em tomada de contas especial, o Tribunal decidiu, por meio do Acórdão 2686/2008-TCU-Plenário, julgar irregulares as contas do Sr. Orlando Galvão Filho, ex-presidente da Petrobras Distribuidora S/A, e dos Srs. João Augusto Rezende Henriques e Reynaldo Vilardo Aloy, ex-dirigentes da companhia; condená-los ao pagamento de débito, solidariamente; aplicar-lhes multas individuais de R$ 500.000,00, com base no art. 57 da Lei 8.443/1992; e inabilitá-los para o exercício de cargo em comissão ou função de confiança no âmbito da administração pública federal, pelo período de oito anos.
4.	Irresignados com essa deliberação, os responsáveis ingressaram com embargos de declaração, os quais foram conhecidos e, no que interessa ao deslinde do presente feito, rejeitados quanto ao Sr. Orlando Galvão Filho (Acórdão 2879/2009-TCU-Plenário e 117/2010-Plenário) .
5.	Ainda insatisfeitos, os gestores interpuseram recurso de reconsideração e dois embargos de declaração, os quais foram apreciados, respectivamente, pelos Acórdão 1465/2016-TCU-Plenário, 171/2018-Plenário e 2.156/2019-Plenário. A última decisão deu provimento parcial aos expedientes recursais, de sorte a excluir o débito interposto aos responsáveis, tendo em vista a privatização da BR Distribuidora. 
6.	Com isso, a parte dispositiva do Acórdão 2686/2008-TCU-Plenário passou a ter a seguinte redação:
"9.2. com fundamento nos arts. 1º, inciso I, 16, inciso III, alínea 'b', 19, parágrafo único, e 23, inciso III, da Lei 8.443/1992 e 1º, inciso I, 209, inciso II, 210, § 2º, e 214, inciso III, do Regimento Interno do TCU, julgar irregulares as contas dos Srs. Orlando Galvão Filho, João Augusto Rezende Henriques e Reynaldo Vilardo Aloy;
9.3. aplicar aos Srs. Orlando Galvão Filho, João Augusto Rezende Henriques e Reynaldo Vilardo Aloy a multa prevista no art. 58, I, da Lei 8.443/1992, no valor individual de R$ 62.000,00 (sessenta e dois mil reais) , fixando-lhes o prazo de 15 (quinze) dias, a contar da notificação, para comprovarem perante o Tribunal, na forma disposta no art. 214, inciso III, alínea "a", do Regimento Interno do TCU) , o recolhimento das referidas quantias aos cofres do Tesouro Nacional, atualizadas monetariamente a partir do dia seguinte ao término do prazo estabelecido até as datas dos efetivos recolhimentos, na forma da legislação em vigor;"
7.	Somente a partir de então, as presentes contas tiveram seguimento, de modo que o Tribunal decidiu, por intermédio do Acórdão 7964/2021-TCU-Primeira Câmara:
 "9.1. levantar o sobrestamento do julgamento das contas de Orlando Galvão Filho, João Augusto Resende Henriques e Reynaldo Vilardo Aloy, ante o trânsito em julgado do TC Processo 010.837/2000-8;
9.2. julgar irregulares as contas de Orlando Galvão Filho, João Augusto Rezende Henriques e Reynaldo Vilardo Aloy com fundamento nos arts. 1º, inciso I; 16, inciso III, alínea "b", da Lei 8.443/1992, c/c os arts. 1º, inciso I, e 209, inciso II, do RI/TCU;
9.3. deixar de aplicar aos responsáveis mencionados no item 9.2 a multa prevista no art. 58, inciso I, da Lei 8.443/1992 c/c o art. 268, inciso I, do RI/TCU, pelo fato de já terem sido sancionados pelos mesmos atos que ora balizam este julgamento, a teor do Acórdão 2156/2019-TCU-Plenário, de relatoria do Ministro Benjamin Zymler;"
8.	Insatisfeito com essa decisão, o Sr. Orlando Galvão Filho ingressou com recurso de reconsideração, o qual foi conhecido e desprovido, nos termos do Acórdão 3627/2022-TCU-Primeira Câmara.
9.	Ainda irresignado, o ex-presidente da Petrobras Distribuidora S/A opôs os presentes embargos de declaração, nos quais alega, em apertada síntese:
a)	em relação à afirmação de que não há norma que determine o chamamento do embargante para integrar o processo de prestação de contas, seja na LOTCU como em seu Regimento Interno, há obscuridade "no sentido de que o chamamento ao processo é pressuposto básico para o efetivo exercício do direito fundamental ao contraditório e ampla defesa, direito esse previsto no artigo 5º, LV, da Constituição Republicana, cuja imposição se irradia à todo o ordenamento jurídico brasileiro, inclusive em relação aos diplomas aplicados à esta Egrégia Corte de Contas";
b)	o Código de Processo Civil, de aplicação subsidiária aos processos do TCU, também reconhece uma gama de direitos processuais, cuja efetividade depende da citação prévia; conforme o art. 238 da referida norma, esse ato tem o objetivo de proporcionar a integração da parte à relação processual;
c)	há obscuridade quanto à assertiva de que não ocorreu prejuízo ao recorrente; a ausência de citação fez com que ele não participasse do processo, nem o acompanhasse, de modo a fiscalizar os atos praticados, seja em relação à sua regularidade, seja à sua legalidade; ademais, não pôde constituir advogado para fazer defesa técnica quanto ao julgamento das contas; 
d)	o responsável poderia ter se valido de argumentação hábil a afastar a responsabilidade recentemente apurada em seu desfavor, quando do julgamento do Acórdão 1228/2014-TCU-Primeira Câmara; ademais, o decurso de tão longo lapso temporal inarredavelmente dificultou a possibilidade de reunir documentação hábil a afastar as irregularidades relativas às contas de 1998;
e)	a duração razoável do processo não apenas é um direito fundamental, como um valor consagrado pela Constituição da República (art. 5º, LXXVIII) , instituído por meio da Emenda Constitucional 45/2004, devendo ser reconhecido e respeitado tanto pelo Poder Judiciário como pela Administração Pública; 
f)	"o próprio artigo 313, do Código de Processo Civil, invocado por esta Corte de Contas para sustentar o direito ao sobrestamento do processo, também revela norma que prima pelo direito fundamental à duração razoável do processo em relação àqueles sobrestados, qual seja, a inserta no §4º, que impõe o limite temporal máximo ao sobrestamento fundado na hipótese do inciso V (justamente o inciso invocado pelo TCU) de 1 (um) ano, sendo que o §5º, também do artigo 313, reconhece o dever de se prosseguir com o processo assim que esgotado esse limite temporal previsto";
g)	findo o prazo previsto para o sobrestamento, voltaria a correr a prescrição intercorrente trienal, prevista no artigo 1º, §1º, da Lei n.º 9.873/1999, que acabou por comprovadamente incidir no presente caso;
h)	a decisão recorrida "restringiu-se a afirmar que o sobrestamento do processo teria impedido o a incidência da prescrição intercorrente, sem explicar as razões do afastamento das normas insertas no artigo 313, §§4º e 5º, do Código de Processo Civil, bem como o direito fundamental à razoável duração do processo, previsto no artigo 5º, LXXVIII, da CRFB/88, o que se configura, com as máximas vênias, obscuridade";
i)	não é razoável a rejeição das contas do recorrente diante da comparação entre os valores tratados na TC Processo 010.837/2000-8 e os geridos conforme prestação de contas do exercício, da ordem de R$ 10.153.041.000,00, conforme peça 27; e
j)	jamais foi apresentado qualquer indício de locupletamento ou de má-fé por parte do recorrente, o que ratifica a falta de razoabilidade e proporcionalidade na rejeição das contas; tal argumento não foi enfrentado no acórdão embargado, o que configura omissão.
10.	Com isso, requereu o conhecimento e o provimento dos presentes embargos de declaração, com efeitos infringentes, de modo a sanar as obscuridades e omissão acima referidas.
11.	Feito esse necessário resumo, passo a decidir.
12.	Preliminarmente, observo que os presentes embargos de declaração preenchem os requisitos de admissibilidade previstos no art. 34, caput e § 1º, da Lei 8.443/1992, sendo adequado o seu conhecimento.
13.	Com relação ao não chamamento do responsável para integrar o presente feito, a decisão recorrida seguiu a Súmula TCU 288, segundo a qual "para o julgamento pela irregularidade de contas ordinárias, não é necessário oportunizar nova defesa ao responsável se, em outros autos, já houver sido ofertado o contraditório e a ampla defesa em relação aos mesmos fatos". 
14.	Tendo a matéria sido tratada de modo expresso no aludido enunciado sumular, não cabe buscar qualquer analogia em princípios gerais do Código de Processo Civil, nem mesmo invocar o direito fundamental ao contraditório e ampla defesa, dado que estes são concretizados conforme as regras próprias do processo de controle externo, as quais foram devidamente seguidas no presente caso concreto.
15.	Dessa forma, não há razão a que seja dado ao embargante tratamento distinto dos demais jurisdicionados, de sorte que incidem sobre a situação fática em exame as regras processuais aplicáveis ao julgamento de contas ordinárias, em respeito aos princípios do colegiado e da segurança jurídica.
16. 	Afinal, é preciso manter a estabilidade, a integridade e a coerência da jurisprudência desta Casa, deveres expressos no art. 926 do CPC, in verbis: "Os tribunais devem uniformizar sua jurisprudência e mantê-la estável, íntegra e coerente".
17. 	Ademais, cabe mencionar o inciso V do art. 927 da referida norma, o qual prescreve que os tribunais observarão a "orientação do plenário ou do órgão especial aos quais estiverem vinculados".
18.	Como isso, entendo que não há obscuridade da decisão atacada quanto ao aspecto suscitado nas letras "a" e "b" do item 9 supra.  
19.	No que se refere à alegação de que houve prejuízo ao recorrente por não ter sido citado nos presentes autos, nem notificado do Acórdão 1228/2014-TCU-Primeira Câmara, a questão foi enfrentada e rechaçada nos itens 23 e 29 do voto condutor da decisão recorrida, de sorte que também não houve o vício de obscuridade invocado pelo embargante.
20.	Conforme exposto, a discussão da matéria controvertida se deu no processo sobrestante, no qual houve ampla dilação probatória e análise exauriente de todos os argumentos e provas trazidas pelo Sr. Orlando Galvão Filho, que teve assegurado o seu direito de participar do feito e intervir na construção da verdade processual que culminou com o julgamento de suas contas ordinárias.
21.	Quanto à ausência de notificação do Acórdão 1228/2014-TCU-Primeira Câmara, reitero que a referida decisão não impôs nenhuma sucumbência ao defendente, visto que apreciou a situação jurídica de outros gestores, não afetando, nem condicionando a posterior manifestação do TCU quanto à participação e à culpabilidade do ora recorrente nas irregularidades que ensejaram a reprovação de suas contas.
22.	O argumento do embargante de que deveria ter participado do aludido decisum, mediante a prévia notificação e a apresentação de argumentos a título de defesa, somente faria sentido se o processo do Tribunal exigisse a constituição de litisconsórcio unitário necessário, ou seja, se fosse obrigatório o chamamento de todos os possíveis responsáveis e a decisão tivesse que ser a mesma para todos os litisconsortes. 
23.	Como é sabido, esta não é a regra vigente no sistema processual desta Corte, principalmente no processo de contas ordinárias, no qual se avalia a gestão de cada agente público, não sendo perquirida a existência de débito, tampouco de solidariedade.
24.	 A eventual apresentação de argumentação hábil a afastar a responsabilidade do ora embargante, por ocasião do Acórdão 1228/2014-TCU-Primeira Câmara, certamente, não teria sido o efeito esperado por este. Isso porque o processo de contas ordinárias estava, à época, sobrestado quanto à sua pessoa, justamente porque toda a dilação probatória estava ocorrendo no processo sobrestante. 
25.	Sobre o fator tempo, insisto que este também não impôs prejuízo ao responsável, justamente porque os fatos que subsidiaram o julgamento de suas contas, mediante o Acórdão 7964/2021-TCU-Primeira Câmara, são exatamente os mesmos que mereceram ampla dilação probatória no TC Processo 010.837/2000-8, que foi autuado em momento próximo à ocorrência das irregularidades. 
26.	É preciso lembrar que o responsável teve assegurado, naquele feito, todos os meios disponíveis para defender a regularidade de sua conduta. Dessa forma, não cabe falar em prejuízo decorrente da demora no julgamento das presentes contas ordinárias, justamente porque esse fato decorreu da longa tramitação do processo sobrestante, que buscou, justamente, assegurar o seu direito de defesa. 
27.	Logo, devem ser rejeitadas as razões recursais consignadas nas letras "c", "d" e "e" do item 9 retro.
28.	No que se refere aos argumentos pertinentes à análise da prescrição, ressalto que não me baseei no art. 313 do CPC para defender que o sobrestamento implicava a suspensão da contagem do prazo prescricional. No caso, cheguei a essa conclusão a partir da interpretação do próprio instituto do sobrestamento e da aplicação analógica do entendimento esposado nos Acórdão 954/2019-TCU-Plenário, 1.690/2020-Plenário e 1.310/2021-Plenário, conforme os itens 33 a 37 do voto condutor da deliberação recorrida.
29.	Dessa forma, não é adequado falar em suposta contradição quanto à não aplicação da regra estatuída no § 4º do art. 313 do CPC, segundo o qual o prazo de suspensão do processo nunca poderá exceder 1 (um) ano na hipótese do inciso V do aludido dispositivo (quando a sentença depender do julgamento de outra causa) . Em minha visão, esse dispositivo não se aplica aos processos de controle externo, que possuem disciplina própria para tratar do sobrestamento.
30.	Quanto à prescrição do julgamento das contas, entendi que esta não teria ocorrido, uma vez que os fatos não foram atingidos pela prescrição da pretensão punitiva e o Acórdão 7964/2021-TCU-Primeira Câmara foi proferido apenas dois anos após a condição que impedia o prosseguimento das presentes contas ordinárias, a saber, o julgamento definitivo do TC Processo 010.837/2000-8.
31.	Não obstante, é preciso invocar um outro argumento, não manejado na decisão atacada, que corrobora o acerto do juízo proferido na decisão embargada: o de que a jurisprudência do TCU é pacífica no sentido de que não cabe falar em prescrição para o julgamento de contas ordinárias, ainda que inexista débito e tenha ocorrido a prescrição da pretensão punitiva. Nesse sentido, mencionam-se os Acórdão 1483/2022-TCU-Plenário, 1.256/2022-Plenário, 899/2021-Plenário e 1.644/2019-1ª Câmara.
32.	A propósito, julgo pertinente transcrever o fundamento do primeiro decisum, exposto no voto proferido pelo Ministro Antônio Anastasia:
"11. No tocante à pretensão judicante, a discussão neste Tribunal, até o momento, tem se limitado, de forma genérica, à avaliação dos impactos, sobre a competência judicante, da ocorrência de prescrição da pretensão punitiva.
12. Nesse sentido, a jurisprudência desta Casa, a exemplo dos Acórdão 676/2018-TCU-Plenário e 1.644/2019 - 1ª Câmara (Relator: Ministro Benjamin Zymler) e do Acórdão 899/2021-TCU-Plenário (Relator: Ministro Augusto Nardes) , tem entendido que o reconhecimento da prescrição da pretensão punitiva atinge somente as sanções previstas na Lei 8.443/1992, sem constituir impedimento para o julgamento de contas a qualquer momento.
[...]
14. Ademais, como indicou o Ministério Público, tem se ponderado que o julgamento de contas 'tem natureza jurídica declaratória, essencialmente distinta dos efeitos condenatórios porventura a ele associados'.
15. Acrescente-se que outro entendimento desta Corte é o de que a competência judicante, por ter raiz constitucional, por decorrer diretamente do princípio republicano e por ser consequência do inalienável direito do cidadão a ter ciência da correção ou não do uso dos recursos por ele confiados ao Estado, não estaria sujeita a obstáculos temporais para seu pleno exercício.
[...]
19. Poder-se-ia argumentar que, tendo em vista que 'o instituto da prescrição tem por finalidades assegurar a estabilidade de relações consolidadas pelo decurso do tempo e limitar a atuação persecutória do Estado, de forma a impedir que este venha a extrair, de situações albergadas por esse instituto, consequências jurídicas potencialmente adversas para os particulares', conforme afirmado no Voto acima transcrito, o mero prosseguimento do julgamento das contas anuais do recorrente, ainda que afastados os fatos atingidos por prescrição, seria indevido.
20	.Contudo, não pode falar, no caso concreto, de limitação à atuação persecutória do Estado e de consequências potencialmente danosas ao ex-gestor.
21. Em primeiro lugar, como destacado pelo MPTCU, a decisão proferida no julgamento de contas tem natureza essencialmente declaratória, uma vez que se limita tão somente a afirmar a regularidade ou não dos elementos constitutivos das contas analisadas.
22. Em segundo lugar, não é possível, na situação dos autos, aludir a consequências potencialmente danosas do julgamento.
23. Dada a já assentada natureza declaratória do julgamento das contas, apenas dois seriam seus possíveis reflexos para o ex-gestor: a aplicação de sanções e a eventual inelegibilidade.
24. Todavia, em razão da prescrição da pretensão punitiva, nenhuma penalidade foi aplicada ao recorrente em decorrência do juízo de irregularidade firmado sobre suas contas, e, como bem posto pelo Ministério Público, 'a inelegibilidade não é decorrência direta e necessária do julgamento de contas, dependendo ela, ainda, da configuração de ato doloso de improbidade administrativa, a juízo da justiça eleitoral, nos termos da Lei Complementar 64/1990'."
33.	Logo, também devem ser desprovidos os argumentos trazidos nas letras "f", "g" e "h" do item 9 supra.
34.	No que se refere à alegação de que não é razoável a rejeição das contas do recorrente diante da comparação do débito inicialmente apurado e os valores geridos no exercício, verifico que o recorrente busca rediscutir o mérito de questão que foi adequadamente enfrentada no capítulo V do voto condutor do Acórdão 3627/2022-TCU-Primeira Câmara, o que é incabível em sede de embargos de declaração. 
35.	Por fim, sobre a alegada ausência de locupletamento e má-fé, é preciso ressaltar que a presença de tais circunstâncias não é requisito para a avaliação das contas ordinárias pela irregularidade. 
36.	No caso, tanto o Acórdão 7964/2021-TCU-Primeira Câmara quanto a decisão embargada entenderam que a condenação do Sr. Orlando Galvão Filho à pena de inabilitação para o exercício de cargo em comissão ou função de confiança no âmbito da Administração Pública Federal, pelo período de 8 anos, nos termos do subitem 9.6 do Acórdão 2686/2008-TCU-Plenário, era motivo suficiente para o julgamento irregular de suas contas.
37.	Conforme expus no voto condutor do último aresto, esse posicionamento está em linha com a jurisprudência desta Casa, como se verifica no seguinte precedente:
"A inabilitação de responsável para o exercício de cargo em comissão ou função de confiança no âmbito da Administração Pública Federal (art. 60 da Lei 8.443/1992) decretada em processo conexo conduz ao julgamento pela irregularidade das suas contas ordinárias, independentemente da materialidade envolvida na infração praticada em relação ao total gerido no respectivo exercício financeiro." (Acórdão 2038/2022-TCU-Primeira Câmara. Relator: Ministro Vital do Rêgo) 
38.	Por consequência, não cabe falar em falta de razoabilidade nem em desproporcionalidade, até porque os fatos considerados para a avaliação das contas pela irregularidade foram reputados como graves pelo Plenário do TCU e motivaram a inabilitação do responsável, como visto.
39.	Com isso, também devem ser rejeitadas as razões recursais consignadas nas letras "i" e "j" do item 9 retro.
40.	Diante de todo o exposto, VOTO por que seja adotada a deliberação que ora submeto a este Colegiado.
 
TCU, Sala das Sessões, em 11 de outubro de 2022.
BENJAMIN ZYMLER 
Relator